臺灣高等法院刑事判決
109年度上訴字第4655號
上  訴  人  臺灣臺北地方檢察署檢察官
被      告  林彥廷
上列上訴人因被告詐欺等案件，不服臺灣臺北地方法院109年度
審訴字第1322號，中華民國109年10月27日第一審判決（起訴案
號：臺灣臺北地方檢察署109年度偵字第21587號），提起上訴，
本院判決如下：
    主  文
原判決關於沒收犯罪所得新臺幣貳仟元部分撤銷。
其他上訴駁回。
    事  實
一、林彥廷於民國109年5間某日，經由張林瑞（微信暱稱「宋江
    」，另案審理中）介紹，加入真實姓名年籍均不詳暱稱「草
    紙」、「劉邦」、「太陽」、「水滴」等3人以上所組成，
    以實施詐術為手段，具有持續性、牟利性及結構性之詐欺犯
    罪組織集團，由「草紙」指揮，張林瑞擔任持人頭帳戶提款
    卡提領詐騙款項之車手工作，林彥廷則擔任向張林瑞收取詐
    騙贓款、再聽從指揮將詐騙贓款放置指定地點之收水工作，
    以此層層轉交給後手收取詐騙款項，以逃避檢警查緝斷點之
    方式，以確保下層提領、收取之詐騙款項能順利轉交與上層
    「草紙」所屬詐欺集團成員。林彥廷與張林瑞、「草紙」等
    詐欺集團成員，即共同意圖為自己不法之所有，基於加重詐
    欺及洗錢之犯意聯絡，先由不詳詐騙集團成員於109年5月22
    日8時許起，喬裝臺灣臺中地方檢察署吳文政檢察官以電話
    聯絡胡綾珺佯稱其涉及洗錢、詐欺案件，須配合交出提款卡
    以供交叉比對云云，並提供LINE ID讓胡綾珺加入名稱為「
    臺中地檢署孝股」之好友名單，在LINE聊天過程中，不詳詐
    欺集團成員復謊稱應調查需要，胡綾珺應將金融帳戶提款卡
    （含密碼）放在其住處信箱上，李專員會前來拿取進行調查
    ，在調查期間資金有進進出出狀況是正常云云，胡綾珺不疑
    有他而陷於錯誤，於109年5月25日12時許，將其所有之中國
    信託銀行松山分行帳號000-000000000000之提款卡（含密碼
    ）(下稱胡綾珺中信帳戶提款卡)放在臺北市信義區吳興街住
    處樓下信箱，隨遭詐欺集團成員游翔(另案偵辦中)取走，於
    109年5月25日起至同月30日間陸續提領款項後，將詐騙贓款
    及胡綾珺中信帳戶提款卡交由不詳詐騙集團成員收取。嗣因
    胡綾珺中信帳戶內仍有餘款未領取，詐欺集團成員「草紙」
    即聯繫張林瑞、林彥廷前往提領、收水，復聯繫姓名年籍不
    詳之成年男子進行監督，於109年5月30日23時許，張林瑞駕
    駛車牌號碼000-0000號自小客貨車先接應姓名年籍不詳之成
    年男子後，至新莊某停車場附近與林彥廷駕駛車牌號碼000-
    0000號自用小客車會合，改由該男子駕駛號碼000-0000號自
    小客貨車，張林瑞則改搭乘林彥廷駕駛號碼000-0000號自用
    小客車前往新北市○○區○○路000號臺灣銀行新莊副都心分行A
    TM提款，張林瑞於109年5月31日0時3分、4分許，分別提款
    新臺幣（下同）2萬元、9千元後，將之全數交給等候收水之
    林彥廷，張林瑞又轉而搭乘該男子駕駛號碼000-0000號自小
    客貨車，與林彥廷共同前往「草紙」指示地點即新北市蘆洲
    區長安街108巷口公園附近之草叢丟包，以此方式掩飾特定
    犯罪所得之去向，確保詐欺集團取得詐騙款項，林彥廷並因
    而取得2千元之報酬。嗣為警循線查獲。
二、案經胡綾珺訴由臺北市政府警察局刑事警察大隊報告臺灣臺
    北地方檢察署(下稱臺北地檢署)檢察官偵查起訴。
    理  由
壹、證據能力部分
一、組織犯罪防制條例第12條第1項中段規定：「訊問證人之筆
    錄，以在檢察官或法官面前作成，並經踐行刑事訴訟法所定
    訊問證人之程序者為限，始得採為證據。」準此，被告以外
    之人於警詢時所為之陳述，關於組織犯罪防制條例之罪，固
    絕對不具證據能力。惟上開規定，僅是針對違反組織犯罪防
    制條例之罪有關證據能力之特別規定，其他非屬組織犯罪防
    制條例之罪部分，例如加重詐欺等罪，其被告以外之人於審
    判外所為之陳述，不受上開特別規定之限制，仍應依刑事訴
    訟法相關規定，定其得否作為證據（最高法院103年度台上
    字第2915號判決意旨參照）。準此，證人張林瑞、游翔、胡
    綾珺於警詢中所為之證述，即不得作為認定被告林彥廷違反
    組織犯罪防制條例部分犯行之證據，惟就被告所犯加重詐欺
    取財罪及一般洗錢罪部分，既不在上開組織犯罪防制條例第
    12條第1項中段之限制範圍內，即應如後述所載，適用刑事
    訴訟法所定之證據法則處理。
二、本判決下引具傳聞性質之各項供述證據經本院於審判期日調
    查證據時提示並告以要旨後，當事人均未於言詞辯論終結前
    就證據能力部分有所異議（見本院卷第65至66頁、第83至85
    頁），本院復查無該等證據有違背法定程序取得或顯不可信
    之情狀，揆諸刑事訴訟法第159條之5規定，應均有證據能力
    。
三、至本件認定事實所引用之非供述證據，並無證據證明係公務
    員違背法定程式所取得，亦查無顯不可信或不得作為證據之
    情形，且經本院於審判期日依法進行證據之調查、辯論，被
    告於訴訟上之程序權即已受保障，亦應有證據能力。
貳、認定犯罪事實所憑之證據及理由：　　
一、前揭犯罪事實，業據被告林彥廷於警詢、偵訊、原審及本院
    均坦承不諱（見109年度偵字第21587號偵查卷【下稱偵卷】
    第25至38頁、第165至168頁；原審卷第41頁、第48頁；本院
    卷第64頁、第87頁），核與證人即同案被告張林瑞、游翔、
    證人即告訴人胡綾珺於警詢中所為之證述大致相符（見109
    年度他字第8914號偵查卷【下稱他卷】第45至51頁、第65至
    79頁），並有臺北市政府警察局信義分局吳興街派出所受理
    各類案件紀錄表、詐欺集團交付告訴人之偽造公文書、詐欺
    集團與告訴人之LINE對話紀錄暨截圖、告訴人中國信託銀行
    存摺內頁影本、存款交易明細表、提款卡提領贓款時序表、
    同案共犯張林瑞提領款項之監視錄影畫面暨翻拍照片、被告
    駕車與同案共犯張林瑞駕車會合路線之監視錄影畫面暨翻拍
    照片、同案共犯張林瑞與詐欺集團之微信對話內容暨翻拍照
    片等件附卷可稽（見他卷第16頁、第24至37頁、第39頁、第
    59頁、第103頁；偵卷第71頁、第119至159頁），暨被告所
    有之蘋果廠牌IPHONE6S行動電話1支扣案可佐，足認被告前
    揭任意性自白確與事實相符，堪以採信。
二、綜上，本案事證明確，被告犯行堪以認定，應依法論科。
參、論罪部分：　　
一、按洗錢防制法於105年12月28日修正公布，並於106年6月28
    日生效施行（下稱新法）。修正前該法（下稱舊法）將洗錢
    行為區分為將自己犯罪所得加以漂白之「為自己洗錢」及明
    知是非法資金，卻仍為犯罪行為人漂白黑錢之「為他人洗錢
    」兩種犯罪態樣，且依其不同之犯罪態樣，分別規定不同之
    法定刑度。惟洗錢犯罪本質在於影響合法資本市場並阻撓偵
    查，不因為自己或為他人洗錢而有差異，且洗錢之行為模式
    不祇一端，上開為自己或為他人洗錢之二分法，不僅無助於
    洗錢之追訴，且徒增實務事實認定及論罪科刑之困擾。故而
    為澈底打擊洗錢犯罪，新法乃將洗錢行為之處置、多層化及
    整合等各階段，全部納為洗錢行為，而於新法第2條規定：
    「本法所稱洗錢，指下列行為：一、意圖掩飾或隱匿特定犯
    罪所得來源，或使他人逃避刑事追訴，而移轉或變更特定犯
    罪所得。二、掩飾或隱匿特定犯罪所得之本質、來源、去向
    、所在、所有權、處分權或其他權益者。三、收受、持有或
    使用他人之特定犯罪所得。」且為避免舊法時期過度限縮洗
    錢犯罪成立之可能，亦模糊前置犯罪僅在對於不法金流進行
    不法原因之聯結而已，造成洗錢犯罪成立門檻過高，洗錢犯
    罪難以追訴。故新法就其中採取門檻式規範者，明定為最輕
    本刑為6個月以上有期徒刑之罪，並將「重大犯罪」之用語
    ，修正為「特定犯罪」；另增列未為最輕本刑為6個月以上
    有期徒刑之罪所涵括之違反商標法等罪，且刪除有關犯罪所
    得金額須在5百萬元以上者，始得列入前置犯罪之限制規定
    ，以提高洗錢犯罪追訴之可能性。從而新法第14條第1項所
    規範之一般洗錢罪，必須有第3條規定之前置特定犯罪作為
    聯結，始能成立。以日益猖獗之詐欺集團犯罪為例，詐欺集
    團向被害人施用詐術後，為隱匿其詐欺所得財物之去向，而
    令被害人將其款項轉入該集團所持有、使用之人頭帳戶，並
    由該集團所屬之車手前往提領詐欺所得款項得逞，檢察官如
    能證明該帳戶內之資金係本案詐欺之特定犯罪所得，即已該
    當於新法第14條第1項之一般洗錢罪（最高法院108年度台上
    字第2500號判決意旨參照）。本案被告及其所屬詐欺集團係
    三人以上共同犯刑法第339條詐欺罪，構成刑法第339條之4
    第1項第2款之加重詐欺取財罪，該罪為法定刑1年以上7年以
    下有期徒刑之罪，屬洗錢防制法第3條第2款所規定之特定犯
    罪，而本案詐欺集團成員，係以撥打電話之方式，對告訴人
    胡綾珺施以詐術，令其陷於錯誤後，依照集團之指示，將提
    款卡放置於放住處樓下信箱，並提供密碼，遭詐欺集團成員
    游翔取走且提領款項後，將詐騙贓款及胡綾珺中信帳戶提款
    卡交由真實姓名年籍不詳之詐騙集團成員收取，帳戶內餘款
    再由張林瑞提款2萬元、9千元後交給被告，由被告在上址草
    叢丟包，由被告亦不知真實姓名、年籍之集團成員取得，而
    無法知悉實際取走款項之人，客觀上顯已製造金流斷點，使
    該詐欺集團得以藉此掩飾該等詐欺犯罪所得之去向，是被告
    所為自非僅係為詐欺集團取得犯罪所得，而係兼為洗錢防制
    法第2條第2款之洗錢行為，亦應論以同法第14條第1項之一
    般洗錢罪。
二、按組織犯罪防制條例所稱之犯罪組織，係指三人以上，以實
    施強暴、脅迫、詐欺、恐嚇為手段或最重本刑逾5年有期徒
    刑之罪，所組成具有持續性或牟利性之有結構性組織；而所
    稱有結構性組織，係指非為立即實施犯罪而隨意組成，不以
    具有名稱、規約、儀式、固定處所、成員持續參與或分工明
    確為必要，組織犯罪防制條例第2條第1項、第2項分別定有
    明文。被告參與本案詐欺取財犯行，乃係由該詐欺集團成員
    以詐騙他人金錢獲取不法利益為目的，而由其成員分層負責
    實施詐術、取款及上繳上手等階段行為，足見本案詐欺集團
    係以取得受詐術所騙不特定被害人交付之財物後與其他集團
    成員分享不法利潤為牟利手段，而為具有牟利性之有結構組
    織，被告既自陳於本案受有2千元之報酬（見偵卷第32頁、
    第167頁），顯亦知悉此節。從而，綜觀被告參與本案詐騙
    之犯行，集團成員之分工、遂行詐欺犯行之獲利情形、報酬
    之計算方式，堪認本案詐欺集團係以實施詐術為手段，具有
    牟利性之結構性組織，核與上開所定犯罪組織之定義相符，
    被告參與該集團並負責其中部分工作，且獲有報酬，確該當
    參與犯罪組織之構成要件，其自有參與犯罪組織之犯意及犯
    行，亦堪認定。
三、核被告所為，係犯組織犯罪防制條例第3條第l項後段之參與
    犯罪組織罪、洗錢防制法第14條第1項之一般洗錢罪及刑法
    第339條之4第1項第2款之三人以上共同詐欺取財罪。　　
四、按共同正犯，係共同實行犯罪行為之人，在共同意思範圍內
    ，各自分擔犯罪行為之一部，相互利用他人之行為，以達其
    犯罪之目的，其成立不以全體均參與實行犯罪構成要件之行
    為為要件。又共同正犯之意思聯絡，原不以數人間直接發生
    者為限，即有間接之聯絡者，亦包括在內。如甲分別邀約乙
    、丙犯罪，雖乙、丙間彼此並無直接之聯絡，亦無礙於其為
    共同正犯之成立（最高法院77年台上字第2135號判例意旨參
    照），是以共同之行為決意不以共同正犯間均相互認識為要
    件。而電話或通訊軟體詐欺集團之犯罪型態，自籌設機房、
    收集人頭電話門號及金融機構帳戶、撥打電話或傳送訊息實
    行詐騙、自人頭帳戶提領款項、或直接自被害人處取得現金
    或財物，乃係需由多人縝密分工方能完成之犯罪，其參與實
    行各個分工之人，縱非全然認識或確知彼此參與分工細節，
    然其等對於各別係從事該等犯罪行為之一部既有所認識，且
    以共同犯罪意思為之，即應就加重詐欺取財所遂行各階段行
    為全部負責。查本案被告所屬詐欺集團成員先以電話詐騙告
    訴人胡綾珺將提款卡放置於放住處樓下信箱，並提供密碼，
    再由張林瑞、林彥廷前往提領帳戶內剩餘款項、收水後轉交
    上手，各成員所為不僅均係該詐欺集團犯罪計畫之重要環節
    ，且皆係以自己共同犯罪之意思，各分擔犯罪構成要件之行
    為或犯罪構成要件以外之行為，是被告、張林瑞、「草紙」
    及與實際聯絡告訴人實行詐術之成員間，縱非全然認識或確
    知彼此參與分工細節，然被告對於其自身與該集團成員係各
    別從事所屬詐欺集團整體犯罪行為之一部有所認識，進而基
    於共同之犯罪意思而為之，並相互利用他人之行為，以遂行
    犯罪之目的，揆諸前揭說明，被告與張林瑞、「草紙」暨其
    餘參與本案犯行之該集團成員間，即就此部分詐欺取財及洗
    錢犯行有犯意聯絡及行為分擔，應論以共同正犯，就所參與
    犯行所生之全部犯罪結果共同負責。
五、本案被告係參與張林瑞、「草紙」所屬三人以上組成之詐欺
    集團，為具有持續性、牟利性之有結構性組織，被告參與之
    目的即係在負責詐欺集團中有關提領詐得財物並上繳集團之
    分工行為，顯見其參與犯罪組織之行為與其首次所為加重詐
    欺取財之行為間，雖在自然意義上非完全一致，然二者仍有
    部分合致，而有局部同一性；另被告自取款車手處收取犯罪
    所得財物後上繳而掩飾該犯罪所得之去向，所為洗錢行為與
    加重詐欺取財行為間亦具有行為局部同一之關係，是被告所
    犯上開參與犯罪組織罪、三人以上共同詐欺取財罪及一般洗
    錢罪間，屬一行為觸犯數罪名之想像競合犯，應依刑法第55
    條前段之規定，從一重以刑法第339條之4第1項第2款之三人
    以上共同詐欺取財罪處斷。　　
六、公訴意旨雖認雖認被告所為亦構成刑法第339條之4第1項第1
    款之冒用公務員名義而犯詐欺取財罪及刑法第216條、第211
    條之行使偽造公文書罪，然被告於警詢時供稱：109年5月30
    日晚上張林瑞找我，我才加入集團微信工作群組，問我要不
    要賺外快，只要收錢就好等語(見偵卷第30頁、第33至34頁)
    ；於本院準備程序中亦稱：我不知道對方可能會假冒公務員
    或公務機關名義來騙被害人，也不知道會拿偽造的公文書來
    取信被害人等語（見本院卷第64頁），本院衡諸現今詐騙方
    法多樣，且詐欺集團分工細膩，被告屬於依指示向車手取款
    後以丟包方式上繳上手之「收水」，處於集團下層之分工地
    位，本案亦係依指示而為，未曾與告訴人接觸，確實未必能
    知悉其他成員確切之詐騙手段，本案復無其他證據可資證明
    被告對於冒用政府機關或公務員名義及行使偽造公文書之事
    有所知曉，即難認被告所為亦構成冒用政府機關或公務員名
    義為詐欺取財暨行使偽造公文書罪，不能證明其此部分犯罪
    ，惟因此部分若成立犯罪，與前揭論罪部分具有實質上一罪
    或想像競合之裁判上一罪關係，本院就此部分即不另為無罪
    之諭知，併此敘明。
七、累犯部分：
㈠、被告前因公共危險案件，經臺灣士林地方法院以106年度湖交
    簡字第751號判決判處有期徒刑2月確定，並於107年6月26日
    易科罰金執行完畢乙節，有本院被告前案紀錄表在卷可參。
    其受徒刑之執行完畢後，5年內故意再犯本案有期徒刑以上
    之罪，符合刑法第47條第1項所定之要件，為累犯。
㈡、惟依司法院釋字第775號解釋意旨，構成累犯者，不分情節，
    一律加重最低本刑，於不符合刑法第59條所定要件之情形下
    ，致發生行為人所受之刑罰超過其所應負擔罪責之個案，不
    符罪刑相當原則，於此範圍內，在修正前，為避免發生上述
    罪刑不相當之情形，法院就該個案應裁量是否加重最低本刑
    。據此，本院認被告雖不符合刑法第59條可減輕其刑之要件
    ，惟審酌被告前案與本案犯罪型態不同，所侵害之法益、對
    社會之危害程度亦有相當差別，兩者間顯無延續性或關聯性
    ，尚難認被告具特別惡性或有對刑罰反應力薄弱之情形，爰
    依上開解釋意旨裁量不予加重最低法定本刑，僅就最高法定
    本刑部分仍應依累犯規定加重，於此敘明。　　
肆、維持部分原判決之理由　
一、原審法院同上認定，以被告本案所為事證明確，係犯上開三
    人以上共同詐欺取財罪，而適用組織犯罪防制條例第3條第1
    項後段，洗錢防制法第14條第1項、刑法第11條前段、第28
    條、第339條之4第1項第2款、第55條、第38條第2項前段，
    刑法施行法第1條之1第1項等規定，並以行為人之責任為基
    礎，審酌被告正值青年，不思循正當途徑獲取所需，貪圖不
    法利益，參與詐欺集團擔任收水，所為非是，應予非難，並
    考量其犯後坦認犯行之態度（此同為符合輕罪洗錢罪及參與
    犯罪組織罪部分依洗錢防制法第16條第2項、組織犯罪防制
    條例第8條第1項後段自白減刑之事由），兼衡其犯罪之動機
    、目的、手段、素行、所擔任之犯罪角色、參與程度、所生
    損害、所得利益、雖與告訴人以35萬元達成調解，惟尚未履
    行，有原審調解筆錄在卷可參（見原審卷第51至52頁），暨
    被告自述之目前從事水電工作，月收入約2萬多元、無扶養
    對象之家庭經濟狀況（見原審卷第49頁）等一切情狀，量處
    有期徒刑1年1月，並諭知扣案被告所有之行動電話1支沒收
    ，暨認被告無宣告強制工作之必要等節，認事用法均無違誤
    ，量刑亦屬妥適，應予維持（原判決雖漏未加重最高本刑，
    但本案既未量處超出法定最高本刑之刑度，對於判決結果亦
    不生影響，尚不構成撤銷事由，併此敘明）。
二、檢察官上訴意旨略以：　　
㈠、本案被告所屬之三人以上詐騙集團組織，係推由該詐騙集團
    之其他成員，冒用政府機關及公務員名義向告訴人胡綾珺詐
    欺取財，並交付偽造之公文書予告訴人而行使一節，業據告
    訴人陳述明確，被告雖未親自實施冒用政府機關及公務員詐
    欺告訴人之行為，然被告既知悉其所收取之款項係所屬詐欺
    集團成員詐騙告訴人匯入之款項，且為獲得報酬而與詐欺集
    圑之成員共同分工，由被告分擔向車手張林瑞收取贓款之收
    水工作，被告自應就詐欺集團其他成員之所為，共同負責。
    原審以「無積極證據足認被告知悉詐騙集團係冒用公務員名
    義詐騙告訴人，及交付告訴人偽造公文書」為由，認被告犯
    行並未構成刑法第339條之4第1項第1款之冒用公務員名義而
    犯詐欺取財罪及同法第216條、第211條之行使偽造公文書罪
    ，於法容有未合。
㈡、本案被告參與三人以上詐欺集團之犯罪組織，共同推由其他
    詐欺集團成員冒用政府機關及公務員名義，並交付行使偽造
    之公文書，向告訴人詐欺取財，被告行為之惡性非輕，嚴重
    危害社會治安，對社會之影響至深且遠，原審所認被告「甫
    參與詐欺集團，實際從事取款工作僅本案1件，其造成社會
    損害尚非嚴重，又於本院審理中坦承犯行，積極與告訴人達
    成調解，彌補行為造成之損害，可見尚有悔悟之心，經此刑
    之宣告，其未來行為之矯正改善應屬可期，是本院認尚無併
    予宣告強制工作之必要」，核與常情有違。又被告迄未積極
    賠償告訴人所受之損害，被告於原審雖認罪，顯係為求取原
    審從輕量刑之機會，實則其並無真心悔悟之意，本案原審之
    量刑，顯屬過輕，難收懲儆之效，而背離一般人民之法律期
    待，尚難謂係罪刑相當。綜上所述，原審判決究難認為允當
    等語。
三、經查：
㈠、共同正犯間在犯意聯絡範圍內，相互利用他人之行為，以達
    犯罪之目的，固應對於全部所發生之結果共同負責，但就犯
    意聯絡範圍以外者，即無從令其負共同責任。本案被告處於
    集團下層之分工地位，僅依指示而為，未曾與告訴人接觸，
    確實未必能知悉其他成員確切之詐騙手段，上手亦無告知之
    必要，復無其他證據可資證明被告對於冒用政府機關或公務
    員名義及行使偽造公文書之事有所知悉，此業經本院論述如
    前，是就其他詐欺集團成員係以冒用政府機關或公務員名義
    詐欺被害人，暨以行使偽造公文書方式取信被害人部分，尚
    難認屬被告與其他詐欺集團成員之犯意聯絡範圍內，即無從
    令被告就此部分負共同責任，此部分上訴意旨，容非可採。
㈡、至量刑部分，按關於刑之量定，係實體法上賦予法院得為自
    由裁量之事項，倘其未有逾越法律所規定之範圍，或濫用其
    權限，即不得任意指摘為違法。查原審於量刑時已依刑法第
    57條規定以行為人之責任為基礎，並於理由內說明其審酌該
    條所列情狀後之量刑事由，且已考量被告之動機、目的、尚
    未履行調解條件之犯後態度及其犯行造成告訴人之損害程度
    、被告所得利益等情，以本案被告所參與部分僅造成告訴人
    2萬9千元之損失，所得利益僅2千元，現已賠償告訴人5千元
    等節觀之，原審量刑並未逾越法定裁量範圍，亦無明顯違反
    罪刑相當原則之濫用權限情形，尚難要求被告就告訴人其他
    損失部分亦應共同負責，進而認原審有何量刑過輕之處。從
    而檢察官上訴意旨執前詞認原審量刑過輕，而指摘原審判決
    不當，亦非有據。
㈢、又被告參與詐欺集團共同詐騙告訴人，固有不當，然其於組
    織中係擔任較為次要之下層分工角色，並非主導者或重要幹
    部，參與之情節尚非甚重，其於本案犯行所顯現之行為嚴重
    性及表現危險性非屬重大，被告並始終坦承犯罪，另參酌被
    告於本案經判處之刑期已達有期徒刑1年1月，刑期非輕，應
    已達預防矯治目的所需程度，從而原審認無再以強制工作預
    防矯治其社會危險性之必要，以符比例原則，而不諭知強制
    工作之保安處分，所為裁量權之行使，亦屬妥適。上訴意旨
    認原審未諭知強制工作為不當，難認有據。
㈣、準此，此部分檢察官上訴意旨均無理由，應予駁回。　　
伍、撤銷原判決關於沒收犯罪所得部分之理由：　
一、原審認被告罪證明確，予以論罪科刑，固非無見，惟查被告
    與告訴人調解後已賠償5千元，超過其本案犯罪所得2千元，
    等同其犯罪所得部分已全數返還被害人，原判決未及審酌於
    此，致沒收部分仍諭知犯罪所得沒收，尚有未恰，是雖檢察
    官上訴意旨為無理由，業如前述，但原判決此部分既有違誤
    之處，即仍應由本院將原判決關於犯罪所得部分予以撤銷。
二、犯罪所得不予沒收之理由：
㈠、按「任何人都不得保有犯罪所得」為普世基本法律原則，犯
    罪所得之沒收、追繳或追徵，在於剝奪犯罪行為人之實際犯
    罪所得（原物或其替代價值利益），使其不能坐享犯罪之成
    果，以杜絕犯罪誘因，可謂對抗、防止經濟、貪瀆犯罪之重
    要刑事措施，性質上屬類似不當得利之衡平措施，著重所受
    利得之剝奪。然苟無犯罪所得，自不生利得剝奪之問題，固
    不待言，至2人以上共同犯罪，關於犯罪所得之沒收、追繳
    或追徵，倘個別成員並無犯罪所得，且與其他成員對於所得
    亦無事實上之共同處分權時，同無「利得」可資剝奪，特別
    在集團性或重大經濟、貪污犯罪，不法利得龐大，一概採取
    絕對連帶沒收、追繳或追徵，對未受利得之共同正犯顯失公
    平。有關共同正犯犯罪所得之沒收、追繳或追徵，最高法院
    改採沒收或追徵應就各人所分得者為之之見解。所謂各人「
    所分得」，係指各人「對犯罪所得有事實上之處分權限」，
    法院應視具體個案之實際情形而為認定：倘若共同正犯各成
    員內部間，對於不法利得分配明確時，固應依各人實際分配
    所得沒收；然若共同正犯成員對不法所得並無處分權限，其
    他成員亦無事實上之共同處分權限者，自不予諭知沒收。查
    本案依被告所陳，其僅拿取2千元之報酬，其餘部分既非被
    告所實際獲取或具有共同處分權限，揆諸上開說明，即無從
    宣告沒收、追徵。
㈡、至被告所實際獲取之2千元犯罪所得部分，依被告與告訴人之
    調解筆錄（見原審卷第59頁）及被告於本院所陳，已履行給
    付第一期5千元款項，性質上即等同已合法發還被害人，且
    超出其犯罪所得，揆諸刑法第38條之1第5項規定意旨，就被
    告之犯罪所得爰不予宣告沒收，以免重複剝奪其犯罪利得。
據上論斷，應依刑事訴訟法第368條、第369條第1項前段、第364
條，刑法第38條之1第5項，判決如主文。
本案經檢察官謝志明到庭執行職務。
中　　華　　民　　國　　110 　年　　4 　　月　　8 　　日
                  刑事第二十庭  審判長法　官  王復生
                                      法　官  蕭世昌 
                                      法　官  張紹省
以上正本證明與原本無異。
如不服本判決，應於收受送達後20日內向本院提出上訴書狀，其
未敘述上訴之理由者並得於提起上訴後20日內向本院補提理由書
（均須按他造當事人之人數附繕本）「切勿逕送上級法院」。
                                      書記官  莫佳樺
中　　華　　民　　國　　110 　年　　4 　　月　　13　　日
附錄：本案論罪科刑法條全文
組織犯罪防制條例第3條
發起、主持、操縱或指揮犯罪組織者，處3年以上10年以下有期
徒刑，得併科新臺幣1億元以下罰金；參與者，處6月以上5年以
下有期徒刑，得併科新臺幣1千萬元以下罰金。但參與情節輕微
者，得減輕或免除其刑。
具公務員或經選舉產生之公職人員之身分，犯前項之罪者，加重
其刑至二分之一。
犯第1項之罪者，應於刑之執行前，令入勞動場所，強制工作，
其期間為3年。
前項之強制工作，準用刑法第90條第2項但書、第3項及第98條第
2項、第3項規定。
以言語、舉動、文字或其他方法，明示或暗示其為犯罪組織之成
員，或與犯罪組織或其成員有關聯，而要求他人為下列行為之一
者，處3年以下有期徒刑，得併科新臺幣3百萬元以下罰金：
一、出售財產、商業組織之出資或股份或放棄經營權。
二、配合辦理都市更新重建之處理程序。
三、購買商品或支付勞務報酬。
四、履行債務或接受債務協商之內容。
前項犯罪組織，不以現存者為必要。
以第5項之行為，使人行無義務之事或妨害其行使權利者，亦同
。
第5項、第7項之未遂犯罰之。

洗錢防制法第14條
有第2條各款所列洗錢行為者，處7年以下有期徒刑，併科新臺幣
500萬元以下罰金。
前項之未遂犯罰之。
前二項情形，不得科以超過其特定犯罪所定最重本刑之刑。

刑法第339條之4
犯第339條詐欺罪而有下列情形之一者，處1年以上7年以下有期
徒刑，得併科1百萬元以下罰金：
一、冒用政府機關或公務員名義犯之。
二、三人以上共同犯之。
三、以廣播電視、電子通訊、網際網路或其他媒體等傳播工具，
    對公眾散布而犯之。
前項之未遂犯罰之。